行　政　法　院　判　決　　　　　　　　　　　　　　八十八年度判字第四六八號
　　再 審原 告　甲○○
　　再 審被 告　經濟部智慧財產局（即原經濟部中央標準局）
右當事人間因新型專利舉發事件，再審原告對本院中華民國八十六年十月九日八十六
年度判字第二四三六號判決，提起再審之訴，本院判決如左︰
　　主  文
再審之訴駁回。
　　事  實
緣再審原告於民國（以下同）七十四年五月一日以其「迴閥式水龍頭（追加一）」向
再審被告申請新型專利作為其第0000000號「迴閥式水龍頭」新型專利案（下
稱母案）之追加專利，經編為第0000000追加一號審查，准予專利，於公告期
滿審查確查後，在原發之新型第二三五七一號專利證書加註「第一追加專利權期限自
中華民國七十五年四月十六日起」字樣。旋母案經舉發成立撤銷確定，再審原告改請
本案為獨立案，經再審被告編為第00000000號，發給新型第六九五五六號專
利證書。嗣關係人台灣格伯展業股份有限公司以本案於申請前已見於刊物，為習知技
術之運用而未能增進功效，有違核准專利當時（下稱當時）專利法第九十五條、第九
十六條第一款及第五款規定為由，檢具美國第四、○五八、二八九號專利案（下稱引
證案）公告及其中譯本，對之提出舉發。案經再審被告審查，為「本案舉發成立，應
撤銷其專利權。」之審定，發給八十五年八月三日台專（判）○五○二○字第一二八
八九七號專利舉發審定書，再審原告不服，循序提起行政訴訟，經本院以八十六年度
判字第二四三六號判決（以下簡稱原判決）駁回其訴，再審原告以發現有未經斟酌之
重要證物為由，依行政訴訟法第二十八條第十款規定提起本件再審之訴，茲摘兩造
訴辯意旨如次：
再審原告起訴意旨略謂︰按對於行政法院之判決「當事人發現未經斟酌之重要證物者
」，得向該院提起再審之訴，為行政訴訟法第二十八條第十款之規定，復按「再審之
訴應於二個月內提起之。前項期間，自判決送達時起算，其事由發生在後或知悉在後
者，自發生或知悉時起算」，亦為行政訴訟法第二十九條所明定。查本案再審原告因
發現未經斟酌之重要證物本案內容被斷章取義與抹黑，且該重要證物即為本案之相同
結構之實物，於前審程序中均為被告以文字述內容為依據作判奪，率而謂本案於操
作上不佳、功效上無實質之增進等等，該實物及本案內容之對於被告所率而作出之審
定撤銷理由極有明顯可深刻地反駁上述理由而為存在之證據者，因當事人不知，致未
提出，始於今提起再審之訴容併案審理，將可獲較具體而非文字理論性之判決，謹先
陳明。二、復按當時專利法第九十五條暨第九十六條第一、五款分別規定：「凡對於
物品之形狀、構造或裝置首先創作、合於實用之新型者，得依本法申請專利。」暨「
本法所稱新型，謂無左列情事之一者：一、申請前已見於刊物或已公開使用，他人可
能仿效者。．．．五、運用申請前之習用技術、知識顯而易知未能增進功效者。」查
本案再審被告機關即有欠缺客觀而流於主觀意識形態之嫌，俾可由下列八點證據均可
揭露未能以客觀、公平、公正及公開方式評斷及審理．．．1.再審被告機關以引證案
係可以迴動操作方式則率而謂為本案亦以迴動方式操作，乃進而逕謂本案之構造及技
術手段與引證案相同，且於功能效益上並無實質之增進，現呈附本案當時「新型專利
說明書」第３、４頁所述本案訴求之目的，如誠蒙再審被告機關當時予以經審定核准
，而今於引證案均無述及本案創作之訴求目的，以及亦無任何實質證據顯示本案訴求
目的被顯露公開，於此情況下依據引證案未能充分顯示時即可評斷本案為無功效之增
進及結構、技術手段被其公開，顯然再審被告機關以未能充分顯示之證據即能評斷一
經實質審定核准之專利作為舉發成立，其未能以客觀、公平、公正及公開之心態審理
顯露無遺！2.本案之構件精簡而達成如附件證據一之訴求目的中的「又一目的」及「
再一目的」，設若其非結構之創新設計及技術之創作，何能誠蒙再審被告機關當時核
准之審定呢﹖（顯然有先後矛盾之處！）又如是行政法院駁回理由所謂「兩者技術思
想仍然相同」，僅純粹「技術思想」是一種虛幻的靈異空間，而應是落實在具體之物
品上所得結果之印證，否則「技術思想」仍然停滯於「純理論」之階段而能供產業上
利用者嗎﹖故由此亦可明辨再審被告機關當時核准本案之肯定而後以一未充分顯露本
案創作目的之引證案予以推翻本案，此難謂有客觀、公平、公正及公開之行為者！3.
當時舉發人以引證案向本案提起舉發，係因舉發人當時涉嫌仿冒本案之專利權，刻在
台中地方法院審理中，其雖依法提起舉發，但亦不難發現其心態及居心叵測，現再審
被告機關均認同該引證案已揭露本案之結構及技術手段，依其所謂而反向思考，則當
時舉發人應依引證案之結構及技術手段從其製造生產，何為製造生產與本案相同結構
及技術手段﹖其不明可渝，因本案已超越了引證案之結構及技術手段而具有進步性，
舉發人乃得以於國際市場上樹立競爭之能力，是以，由此亦再一明辨再審被告機關純
粹依兩案之片面文字（且亦未加以詳閱本案之創作內容的來龍去脈）而以所謂「技術
思想」之純理論予以論究，顯示再審被告機關未能客觀、公平、公正及公開審理又再
可見一斑！4.又如再審被告機關將本案與引證案送至國立成功大學鑑定，該鑑定係再
審被告機關所遞送，不難想像其結果，一是純粹以兩案內容文字作為「技術思想」之
判定，二是遞送者是再審被告機關而未能使再審原告一同參與辯論，其倒向一方之作
法不言可渝，故由此顯見再審被告機關「自導自演」之結果，再審原告有「還擊」之
餘地嗎﹖可由此又見再審被告機關之不客觀、不公平、不公正及不公開之乖張行徑！
5.就以上種種絕非再審原告個人之私見，而係以上種種之事實不難發現再審被告機關
之主觀意識強烈及不公平、不公正及不公開之行為的蛛絲馬跡；再查，再審被告機關
以本案之結構精簡未能符合結構之創新及技術之創新，然其「技術思想」豈非能謂為
「創新」，況且以「迴動方式」之操作即認定為「技術手段」相同，則如日後之新型
專利申請案豈不核駁滿地，事實並非如此，或許亦會認為這乃是個案處理為原則而不
能拘限本案之審理，如是即有「駝鳥心態」之依存，非審理專利之主審機關應秉持客
觀、公平、公正及公開的一貫審理宗旨；再者再審被告機關直謂「本案『迴動限制弧
度之擴大約至一八○度』即為引證案『閥元件(20)之旋轉角度約一八○度』而相同之
結構及技術手段」，應懇請鈞院及再審被告機關詳閱本案當時專利說明書第６頁第二
段所述，僅就該項說明之事實加以說明「因限動制板(261)、(821)係約九十度弧，則
兩者在屬同心圓上時相加應約一八○度弧，則圓周內三六○度減去約一八○度弧，乃
可『迴動』弧度則賸下約一八○度，又本案受水口(23)係可設於環套(32)之左側或右
側，則在迴動一側時僅需在賸下約一八○度中之一半約九十度（故本案專利說明書均
謂「至少大於九十度」）的迴動弧度，如此才有本案創作目的中之「次一目的」的訴
求（迴轉週徑較小，故具較佳之穩定效果），況且本案之受水口(23)與環套(32)均設
為圓徑，在於兩者不對正時可迅速錯開及減少與環套(32)的磨擦，此亦即為本案創作
目的中之「進一目的」的訴求（有延長使用環套32 壽命之效益者)，反觀引證案閥元
件(20)只有一路徑可迴動，該路徑之迴動約一八○度（非等於本案至少大於九十度）
，其又與一閥元件(20)腎臟形孔(26)設計有關，故要錯開其入水口及出水口需較大之
迴轉週徑（約一八○度）而摩擦亦較多減少使用壽命，據以上再度提起本案內容被疏
忽之處而加以說明，可證本案之結構設計及技術手段完全不同於引證案，懇請鈞院於
再審能予以詳查明鑑。6.另再審被告機關於行政訴訟答辯所稱『本案說明書第三頁末
段至第四頁第四行「迴動限制弧度之擴大約至一八○度，乃得令出水口與受水口在不
對正時之較大偏離幅度，故在造成止水效果上有顯著之增益，在擴張組件之平均磨擦
範圍，亦有延長使用壽命之相對效益」明顯和起訴理由所稱「操控行程短而材料磨耗
少，得以延長使用壽命」不符，操控行程短，偏離幅度少，止水效果則較差。』（此
處所說即是本案創作目的中之「進一目的」由此可明判出再審被告機關係將「出水口
與受水口不對正時有較大之偏離幅度」誤解為「本案欲偏離不對正時要迴轉較大的弧
度」（此可由前面第５點說明即知），故本案確實「操控行程短而少簧套(32)之磨耗
，得以延長使用壽命」下而與「進一目的」之創作相符者，懇請鈞院於再審被告機關
於誤導鈞院之誤判下，得以詳查明鑑予以再審翻案！7.又再審被告機關僅以一謂「本
案全開對正位置須配合開闢等符號之標示」故「欲達最大水量時緩慢小心費神地將其
符號對正」，此處非但再審被告機關強勢地將本案予以抹黑而致鈞院不察，誤導該點
即為「最大缺點」而掩飾了本案之多項訴求目的之效益，試想於「操控」之「技能」
可當為一結構、技術之創新而做為自我判斷應舉發成立之依據，豈不滑天下之大稽而
損再審被告機關之審理專利的立場，況且此皆非在引證案所欲揭露的範圍內容中，更
且「操控技能」係人類所學習本能而適應至熟練，非關新型結構及技術手段，顯然再
審被告機關此一味抹黑之行行又可見一斑，且在在顯示本案之專利說明書中均未提到
該項之「操控」須「對正符號」等字語，亦顯示再審被告機關之不客觀、不公平、不
公正及不公開之心態而誤導鈞院有此之誤判決定，再度懇請鈞院明鑑再審原告之強烈
不服！8.欲要「明辨真理」而惟有以事實之實物的印證，方可揭露審理之是非，並非
一味地以「玩文字遊戲般」地自我意識之闡述，因此之故，再審原告極度強烈懇請鈞
院克能明察秋毫得以本再審翻案成立，同時亦亟求予以拿出對照兩案之實際結構物品
及當面辯論，俾維公平正義之伸張。三、綜上所陳，在在可證再審被告機關認事用法
實屬草率，且有不客觀、不公平、不公正及不公開之嫌，從而鈞院原審復於誤導未能
逐一調查或公開辯論之審理，即判決駁回再審原告之訴，實屬始料未及，乃再審原告
於經一再被忽、誤導、抹黑及未經斟酌之理由事證，則本件應有行政訴訟法第二十
八條第十款之原因，鈞院原判決自當予以廢棄，再訴願決定、訴願決定及原處分均撤
銷，以資適法，並維再審原告之合法權益，至為感禱等語。
再審被告答辯意旨略謂︰一、再審之訴理由主要有：「(1)引證案並無述及本案之創作
目的；(2)被告機關當時核准本案之肯定而後以一未充分顯示本案創作目的之引證案予
以推翻本案，難謂客觀；(3)舉發人涉嫌仿冒製造生產與本案相同之結構，應可反證本
案之結構及技術手段具進步性；(4)國立成功大學之鑑定報告純以本案和引證案文字內
容作技術思想之判定，且再審之訴原告未能參與辯論，有失公允；(5)本案「限動制板
(261)、(821)係為九十度弧，其可迴動之弧度僅剩一八○度，而受水口可設於環套
之左側或右側，迴動一側時僅需約九十度，迴轉週徑較小，具較佳之穩定效果，且
受水口與環套均為圓徑，不對正時可迅速錯開，可延長環套使用壽命」，而引
證案「閥元件迴動路徑約一八○度，迴轉週徑大摩擦多」(6)被告機關將「出水口與
受水口不對正時有較之偏離幅度」誤解為「本案欲偏離不對正時要迴較大的弧度」，
即本案「操控行程短而少簧套之磨耗，得以延長使用壽命」和「限制弧度擴大約至
一八○度，止水效果有顯著之增益，擴張組件之平均磨擦範圍，亦有延長使用壽命之
相對效益」創作目的相符；(7)本案專利說明書並無「操控須對正符號」等語，且操控
技能係人類所學習本能而適應至熟練，非關新型結構及技術手段；(8)強烈懇請對照兩
案之實際結構物品及當面辯論。」等八項。二、就再審之訴之各項理由說明如下：1.
就再審之訴理由(1)、(2)、(3)答辯：舉發案之審理，完全係依關係人所提出之證據而為
之審定，本案和引證案二兩者之構造及技術手段相同（見八十六年九月二十日台專
判○五○二○字第八四一七八○號行政訴訟答辯書）。2.就再審之訴理由(4)答辯：專
利案係以文字說明之申請專利說明書提出申請，而所欲保護之標的亦以文字記載之申
請專利範圍為限，鑑定報告以本案和引證案文字內容作技術思想之判定，應屬合理；
而由本案和引證案之文字內容，兩者整體之構造及技術手段已臻明晰，本件舉發無行
辯論之必要。3.就再審之訴理由(5)、(6)答辯：本件舉發案審定書、訴願、再訴願、行
政訴訟並無「本案欲偏離不對正時要迴轉較大之弧度」之意見或誤解；本案「圖五－
Ｂ所示者為全水量，而圖五Ａ及圖五－Ｃ者為閉水，即本案由圖五－Ａ閉水位置欲開
啟水流，把手(5)帶動長軸桿順時針方向轉動，開始時轉動相當角度（約六十度）受
水口乃未觸及環套，此段時間無水流出，之後再繼續旋轉長軸桿開始有少量水流
出，直至受水口與環套完全對正，而達最大水量，若迴轉角度超過規定角度，水
量反而減少，故本案欲達最大出水量時須緩慢，小心極費神地往復調整」，而引證案
「則僅須如圖三，將閥元件的表面與限動帽元件的表面相啣合，即可達最大
出水量」；本案說明書「止水效果有顯著之增益」係來自於「限制弧度擴大約至一八
○度」而非「受水口與環套均為圓徑，不對正時可迅速錯開」，而「限制弧度擴
大為一八○度，擴張組件之平均磨擦範圍」亦已見之於引證案「閥元件迴動路徑約
一八○度」，本案圓徑之受水口與環套不對正時是可迅速錯開，但若錯開時限動
制板(261 )於圖五－Ｂ位置逆時針方向旋動四十五度，（相當於圖(五)數學座標之第四
象限位置），本案把手(5)如圖(二)為圓錐形，後續使用者，欲開啟水流時，把手(5)無法
確定為順時針方向或逆時針方向旋轉，使用者極有可能將把手逆時針方向旋轉而卡窒
於如圖(五)－Ａ之位置，無水流出，發現錯誤，而快速將把手以順時針方向旋回，因旋
轉慣性作用，迴轉角度極易使圓徑之受水口與環套交會後迅速錯過，其往復之嚐
試，反增加磨損及使用者之困惱，難謂具進步性。4.就再審之訴理由(7)答辯：查本件
舉發案松專○四一○字第○二一三號專利舉發答辯書理由(六)第十八行有「至於舉發
人所稱在操作上之麻煩，此乃其個人主觀說詞，蓋任何水龍頭上均有標示開關之符號
或箭頭」，故「操控須對正符號」僅為事實之陳述，並無抹黑之情事。5.就再審之訴
理由(8)答辯：本案和引證案兩者之實際結構物品或有助於了解兩者之結構及技術手段
，但由本案和引證案之申請專利說明書之文字內容及圖式，已可充分了解兩者之結構
及技術手段，本件舉發尚無審究實物，當面辯論之必要。綜上所述，本局所為本案舉
發成立，應撤銷其專利權之審定並無違法，本案原告再審之訴無理由，敬請駁回原告
再審之訴等語。
　　理  由
按行政訴訟當事人對本院之判決提起再審之訴，必須具有行政訴訟法第二十八條所列
各款情形之一者，始得為之，而該條第十款所謂發見未經斟酌之重要證物者，係指該
證物在前訴訟程序中即已存在而當事人不知其存在，現始發現者而言，並以如經斟酌
可受較有利益之裁判者為限，亦經本院六十九年判字第七三六號著有判例。原判決係
以：(一)按凡對於物品之形狀、構造或裝置，首先創作，合於實用之新型者，得依法申
請專利，固為當時專利法第九十五條所規定，惟若非首先創作或不合於實用，自不得
申請專利。又申請前已見於刊物或已公開使用，他人可能仿效者，或運用申請前之習
用技術、知識顯而易知未能增進功效者，依同法第九十六條第一款前段及第五款規定
，即非新型。本件再審被告以本案係由把手、閥軸、供水套頭、水龍頭座及一限動帽
、一限動帽鎖所構成，其特徵在於閥軸上段中心延出軸桿上凸設有一部分角度弧之限
動制板；限動帽之中心設孔供該軸桿之套合通過，以提供帽體之底側凹沿套合於限動
板之外側；限動帽內凹沿之內側壁並設有一部分角度弧之同位限動制板，俾作套合時
與軸桿上限動制板達成互為旁側之迴轉弧度限制，至少大於九十以上之迴轉限制效果
者。而引證案「「閥元件上端設有呈扇形之加大部分，加大部份兩側定義呈相
互平行的弦表面、；該限制帽元件較低端有一呈半月形之截面，截面之相對
立端定義為弦表面、；閥元件的旋轉角度將被限制在當閥元件的表面與限動
帽元件的表面相啣合與反方向旋轉到表面與表面啣合之間」和本案「閥軸(2)
上設有限動制板(261 )，限動帽(8)內側壁設限動制板（821)，套合時軸桿上限動制
板（261 ) 和限動帽(8)之限動制板（821)達成互為旁側之迴轉幅度限制」，兩者之構
造及技術手段相同，本案並無功效之增進，且引證案係一九七七年（六十六年）十一
月十五日公告，早於本案申請日（七十四年五月一日），本案不具進步性。(二)本案雖
較引證案減少構件，但其減少僅係構件精簡之結果，並非技術之創新，兩者技術思想
仍然相同，又構件減少生產成本固然減少，但相對造成消費者使用上之混淆，就整體
而言本案不能認有進步性，有國立成功大學八十五年十一月二十日（八五）成大工字
第○六九七六號函附之審查意見書附訴願卷可稽。(三)本件引證案既揭示有本案之構造
及技術手段。本案又無功效之增進，加之引證證之公告日早於本案申請日，本案自有
違當時專利法第九十五條、第九十六條第一款、第五款之規定，再審被告所為舉發成
立之應撤銷再審原告專利權之審定並無違誤等由，駁回再審原告在前訴訟程序所提之
訴。再審原告所提再審之訴復以：「(一)引證案並無述及本案之創作目的。(二)再審被告
機關當時核准本案之肯定而後以一未充分顯示本案創作目的之引證案予以推翻本案，
難謂客觀。(三)舉發人涉嫌仿冒製造生產與本案相同之結構，應可反證本案之結構及技
術手段具進步性。(四)國立成功大學之鑑定報告純以本案和引證案文字內容作技術思想
之判定，且再審之訴再審原告未能參與辯論，有失公允。(五)本案「限動制板(261)、(
821)係為九十度弧，其可迴動之弧度僅剩一八○度，而受水口可設於環套之左側
或右側，迴動一側時僅需約九十度，迴轉週徑較小，具較佳之穩定效果，且受水口
與環套均為圓徑，不對正時可迅速錯開，可延長環套使用壽命」，而引證案「閥
元件迴動路徑約一八○度，迴轉週徑大摩擦多」(六)再審被告機關將「出水口與受水
口不對正時有較之偏離幅度」誤解為「本案欲偏離不對正時要迴較大的弧度」，即本
案「操控行程短而少簧套之磨耗，得以延長使用壽命」和「限制弧度擴大約至一八
○度，止水效果有顯著之增益，擴張組件之平均磨擦範圍，亦有延長使用壽命之相對
效益」創作目的相符；(七)本案專利說明書並無「操控須對正符號」等語，且操控技能
係人類所學習本能而適應至熟練，非關新型結構及技術手段；(八)強烈懇請對照兩案之
實際結構物品及當面辯論。」等八項為由主張有發現未經斟酌之重要證物。然查再審
原告上開(一)、(二)、(三)、(五)、(六)、(七)等再審事由，原判決已詳加論述何以不採之理由，
而且專利案係以文字說明之申請專利說明書提出申請，而所欲保護之標的亦以文字記
載之申請專利範圍為限，鑑定報告以本案和引證案文字內容作技術思想之判定，應屬
合理；而由本案和引證案之文字內容，兩者整體之構造及技術手段已臻明晰，本件舉
發無審究實物行辯論之必要，故再審原告上開(四)、(八)再審理由，亦不足採。再審原告
以請求審究本案與引證案之實際結構物品為由認原判決有行政訴訟法第二十八條第十
款之再審事由。然查本案實際結構物品與引證案之實際結構物品在前訴訟程序中即已
存在而為當事人所知悉，並非當事人不知其存在，現始發現，況且如經斟酌亦不足以
可受較有利益之裁判，核與該條款之再審要件不合，應認再審原告所提再審之訴無理
由，予以駁回。
據上論結，本件再審之訴為無理由，爰依行政訴訟法第三十三條、民事訴訟法第五百
零二條第二項判決如主文。
中    華    民    國     八十八      年      三      月       四        日
                    行 政 法 院 第 二 庭
                                審 判 長 評  事      陳  石  獅
                                         評  事      徐  樹  海
                                         評  事      彭  鳳  至
                                         評  事      黃  合  文
                                         評  事      林  茂  權
右  正  本  證  明  與  原  本  無  異
                                         法院書記官  蘇  金  全
中    華    民    國     八十八      年      三      月       六        日
